臺灣高等法院高雄分院民事判決　　　　　96年度上易字第36號
上　訴　人　　甲○○
訴訟代理人　　孫嘉男律師
被上訴人　　　丙○○
　　　　　　　乙○○○
前列二人共同
訴訟代理人　王家鈺律師
上列當事人間請求債務人異議之訴事件，上訴人對於民國95年12
月29日臺灣屏東地方法院94年度訴字第350 號第一審判決提起上
訴，被上訴人則為訴之擴張，本院於96年6 月26日言詞辯論終結
，判決如下：
    主      文
原判決逾下列第二項部分及訴訟費用之裁判廢棄。
原法院九十四年度執字第一二四一九號清償票款強制執行事件所
為之強制執行程序，超過新臺幣肆佰肆拾萬零壹佰貳拾參元及自
民國九十六年六月十四日起至清償日止，按週年利率百分之六計
算之利息部分，應予撤銷。
上訴駁回。
被上訴人其餘擴張之訴駁回。
第一審及上訴暨擴張之訴訴訟費用由上訴人負擔五分之四，其餘
由被上訴人負擔。
    事實及理由
一、被上訴人主張：上訴人持被上訴人等於民國（下同）93年3
    月31日所共同簽發，到期日93年6 月30日，面額新台幣（下
    同）900 萬元之本票1 紙（下稱系爭本票），聲請法院裁定
    准予強制執行後，以該裁定為執行名義聲請強制執行（原法
    院93年度執字第19085 號）。然因伊等於94年3 月24日已清
    償其中本金300 萬元，並於94年4 月18日給付40萬元供清償
    該日之前之利息及執行費用，上訴人乃撤回執行程序。詎上
    訴人竟於94年7 月間再持該本票裁定聲請強制執行（原法院
    94年度執字第12419 號），主張仍有900 萬元及自93年6 月
    30日起之利息債權未受清償。惟系爭本票債權其後經原法院
    另案判決確認超過810 萬6,000 元部分並不存在確定，則以
    伊等上開清償本金300 萬元及利息40萬元核算，系爭本票債
    權僅有510 萬6,000 元及自94年4 月19日起至清償日止，按
    年息6%計算之利息而已，上訴人就超過上開範圍部分並不得
    強制執行。爰依強制執行法第14條規定，提起本訴，並聲明
    求為將原法院94年度執字第12419 號強制執行事件所為超過
    510 萬6,000 元及自94年4 月19日起算利息之強制執行程序
    予以撤銷之判決。原審為被上訴人勝訴之判決後，被上訴人
    丙○○於96年6 月13日交付上訴人150 萬元清償所欠之系爭
    借款，被上訴人乃擴張其聲明為：求將原法院94年度執字第
    12419 號強制執行事件所為超過360 萬6,000 元及自94年4
    月19日起按週年利率6%計算利息之強制執行程序予以撤銷之
    判決（被上訴人誤為提起附帶上訴）。就對造上訴之答辯聲
    明為：上訴駁回。
二、上訴人則以：伊對系爭本票債權經判決確認超過810 萬6,00
    0 元本息部分不存在及被上訴人清償300 萬元之事實並不爭
    執，但該清償金額300 萬元應先抵充執行費用10萬6,600 元
    及計至94年3 月24日止之利息35萬5,776 元後，始得抵充本
    金。又伊並未曾收受被上訴人給付之40萬元，故系爭本票債
    權仍有556 萬8,376 元及自94年3 月25日起算之利息未受清
    償。又被上訴人因另於96年6 月13日清償150 萬元作為撤回
    部分執行標的之條件，是該筆金額抵充系爭本票債權之範圍
    為先抵充執行費用134,400 元（含執行費72,000元、鑑價費
    45,800元、地政勘測費16,600 元）、利息741,433元（自94
    年3 月25日至96年6 月13日止）、本金624,167 元等語，資
    為抗辯。其上訴聲明：(一)原判決關於將超過494 萬4,209 元
    及自96年6 月14日起算利息至556 萬8,376 元及自94年3 月
    25日起按按週年利率6%計算利息之債權範圍內之強制執行程
    序撤銷部分廢棄。(二)上開廢棄部分，被上訴人在第一審之訴
    駁回。(三)第一、二審訴訟費用由被上訴人負擔。
三、兩造不爭執事項：
  (一)被上訴人於93年3 月31日共同簽發到期日93年6 月30日，面
    額900 萬元之本票交付予上訴人，上訴人並於到期日後聲請
    裁定准予強制執行，且以該裁定為執行名義聲請強制執行（
    原法院93年度執字第19085 號）。並於94年3 月24日撤回對
    丙○○之執行，嗣於93年4 月18日撤回對乙○○○之執行，
    有原法院93年度票字第2024號裁定在卷可稽，並經本院函調
    該93年度執字第19085 號執行卷核明屬實。
  (二)系爭本票經法院判決超過810 萬6,000 元債權部分不存在，
    有原法院93年度潮簡字第382 號及94年度簡上字第23號判決
    影本在卷可稽。
  (三)被上訴人曾於94年3 月24日交付面額300 萬元之支票予上訴
    人，並經兌現完畢，有支票影本在卷可稽。
  (四)上訴人現持系爭本票裁定為執行名義，主張尚有900 萬元及
    自93年6 月30日起之利息債權未受清償而聲請強制執行，並
    經原法院以94年度執字第12419 號清償票款事件受理中，業
    經本院函調該執行卷查明屬實。
  (五)上訴人在93年度執字第19285 號執行事件中所繳納之執行費
    用為10萬6,600 元，並有該繳納收據在卷可證。
四、兩造所爭執之事項為：(一)被上訴人清償之300 萬元係先抵充
    本金，或先抵充執行費用及利息後，始得抵充本金？(二)被上
    訴人有無給付40萬元予上訴人？如有給付，其清償範圍為何
    ？經查：
（一）被上訴人清償之300 萬元係先抵充本金，或先抵充執行費
      用及利息後，始得抵充本金？
 １、 按清償人所提出之給付，應先抵充費用，次充利息，次充
      原本，民法第323 條固定有明文。惟民法第323 條並非強
      行規定，故其所定費用、利息及原本之抵充順序，得以當
      事人之契約變更之（最高法院27年上字第3270號判例意旨
      參照）。
  ２、本件被上訴人曾於94年3 月24日交付面額300 萬元之支票
      予上訴人，並經兌現完畢乙節，有支票影本在卷可稽（見
      原審卷第14頁），上訴人對此亦不爭執，堪信為真實。被
      上訴人主張伊於清償300 萬元時曾表示是要清償本金（見
      本院卷第56頁），雖為上訴人所否認。然查，上訴人於94
      年4 月28日寄給被上訴人丙○○之高雄10支郵局第351 號
      存證信函載明：「本人已將借據新台幣300 萬元正，歸還
      債務人丙○○」等語（見原審卷第55頁背面），足見上訴
      人之真意係將被上訴人所清償之300 萬元儘先抵充本金，
      其信函始書明歸還借據於丙○○之意，堪認兩造應有將該
      300 萬元抵充本金之意思合致。上訴人又辯稱伊於收受該
      300 萬元時並未同意是要清償本金，該信函上所稱「借據
      」係上訴人將「收據」誤寫成「借據」，而本件係另立切
      結書借款900 萬元，並無另立300 萬元之借據，自無借據
      可歸還云云。惟查，兩造就300 萬元之清償並未約明其清
      償順序，故依上訴人上開信函所載之語意，縱有如上訴人
      所稱誤寫之情事，但上訴人承認收受被上訴人交付之300
      萬元之本意，並應可認定係收受借款本金之意，其所辯應
      係事後翻悔之詞，尚非可採。
（二）被上訴人有無給付40萬元予上訴人？如有給付，其清償範
      圍為何？
　１、據證人潘貴椿證稱：「（法官問：是否知悉兩造達成和解
      ？）知道。第一次還300 萬元，第二次還40萬元。第一次
      是在去年（94年）3 月份，由代書出面，代書是曾太誠。
　    第二次是在94年4 月18日下午2 點，在執行處樓下服務台
      的那排椅子，當時是我聯絡」、「是用我的電話聯絡，我
      打電話給甲○○，表明原告願意還錢，甲○○本來說要50
      萬元，我就說以30萬元當作利息，加上10幾萬的執行費，
      以40萬元來解決，甲○○就答應了。就約4 月18日到執行
      處辦理撤銷執行」、「（法官問：40萬元如何給付？）是
      在民事執行處一樓，丙○○給我40萬元的現金，我在當場
      交付給甲○○，甲○○當場交付給他太太，他太太當場點
    　完放入皮包，之後4 個人一起上樓，去辦理撤銷乙○○○
      的執行，是在洪股辦的」等語（見原審卷第98頁、第99頁
      ）。另證人潘貴椿於檢察官偵查中亦證稱：「94年4 月18
      日我有跟告訴人丙○○一起去屏東地院，拿40萬元給甲○
      ○」、「我拿40萬元給甲○○時告訴人丙○○亦在場，甲
      ○○拿去給他太太算，然後再到洪股辦理撤銷強制執行」
      、「我把錢交給甲○○後我們就去辦理撤銷強制執行，他
      有將之前的地政規費收據給我，但是他說要趕去台南，所
      以沒有簽立收到40萬元的收據。後來六點我去他家找他，
      他就不要簽立收據給我」、「40萬元是要撤銷對乙○○○
      的查封，40萬元是我和甲○○談妥才定案」等語（見高雄
      地檢署95年度偵續字第236 號卷第23頁、第24頁）。由上
      述證人潘貴椿於原審審理及檢察官偵查中之證述對照以觀
      ，其前後之供述並無歧異，應可採信，可證兩造確曾達成
      和解，約定被上訴人以40萬元償還於94年4 月18日前積欠
      上訴人之系爭本票之利息債務及系爭強制執行費用，而被
      上訴人確已於94年4 月18日依和解約定向上訴人清償40萬
      元之事實。再參之上訴人在93年度執字第19285 號執行事
      件中所繳納之執行費用為10萬6,600 元，有該繳納收據在
      卷可稽（見原審卷第36～39頁），復為兩造所不爭執。又
      依另案確定之本金8,106,000 元自93年7 月1 日計算至94
      年4 月18日之系爭本票利息債務為376,760 元（計算式如
      原判決附表一），兩者總額為483,360 元，與證人潘貴椿
      所述上訴人本欲向被上訴人收取500,000 元等情相當接近
      ，亦可見證人所證兩造經和解後，約定以400,000 元清償
      上開債務等語，應屬真實。雖證人潘貴椿又證稱：「付計
      算到94年6 月18日之利息，該日是他們約定還錢之日子」
      之語，但證人潘貴椿本僅係協助兩造洽談和解之人，所洽
      談之內容又與其本身無涉，顯難責其記憶清晰，則其就利
      計算之日期細節部分，與實情略有出入部分之證詞，自尚
      不影響其全部證言之可信度。
　２、上訴人雖抗辯稱：伊並無收受400,000 元。伊於94年3 月
      24日及94年4 月18日分2 次撤回93年度執字第19085 號事
      件之原因，係因金額龐大，以示慎重，故待系爭支票兌現
　　　，方撤回所餘部分，並非係兩造於94年4 月18日有另行和
　　　解之情形云云。惟查系爭支票之發票人為上海商業儲蓄銀
      行三民分行，付款人為臺灣銀行總行營業部，即所謂台支
      支票，收執後未能兌現之風險極小，且系爭支票之發票日
      為94年2 月18日（見原審卷第16頁），於收取系爭支票當
      日即94年3 月24日便可兌現付款，與一般所謂之遠期支票
      不同；倘如上訴人上開所辯，則其應待系爭支票兌現後，
      再行一次撤回93年度執字第19085 號清償票款事中對被上
      訴人2 人之執行程序即可，何須分2 次撤回？再者，上訴
      人亦自承其於94年3 月24日收受系爭支票後，已立即轉讓
      與他人，且於94年3 月30日兌現等情，則上訴人實無必要
      等到94年4 月18日始行撤回93年度執字第19085 號清償票
      款事件中對被上訴人乙○○○部分之執行程序。上訴人此
      部份之抗辯，顯與常情有悖，尚無可取。其次，上訴人又
      辯稱：被上訴人積欠上訴人之票據債務利息應以週年利率
      百分之20計算，故被上訴人所稱以40萬元和解之利息金額
      亦較少而與實情不符云云，然查，上訴人對被上訴人享有
      之系爭本票債權與消費借貸債權，係屬不同之法律關係，
      上訴人既係以系爭本票准許強制執行之民事裁定為原法院
      94年度執字12419 號強制執行事件之執行名義，且被上訴
      人所欲清償之債務亦係系爭本票債務，是計算系爭本票債
      務中之利息債務時，自應以系爭本票自身之利率為準。而
      系爭本票上並未載明利率，依票據法第124 條及第28條第
      2 項之規定，被上訴人積欠上訴人之系爭本票債務之利息
      ，自應依據年利6 釐即週年利率百分之6 計算。上訴人此
      部份之抗辯，顯與法未合，亦無可採。
（三）依上所述，上訴人對於被上訴人僅有8,106,000 元之系爭
      本票本金債權，及按週年利率百分之6 計算之系爭本票利
      息債權（依前開確定判決），而被上訴人丙○○為清償系
      爭本票債務，已於94年3 月24日清償本金300 萬元，又已
      依據兩造間達成之和解契約，於94年4 月18日給付40萬元
      與上訴人，藉以償還如原判決附表一所示期間（94年4 月
      18 日 止）積欠之利息及當時為止之系爭強制執行費用，
      則被上訴人迄94年4 月18日止，僅積欠上訴人系爭本票本
      金債務5,106,000 元，及自94年4 月19日起至清償日止按
      週年利率6%計算之系爭票據利息債務，未為清償。上訴人
      與此不同之主張，尚無可採。
五、另查，被上訴人丙○○於96年6 月13日給付上訴人150 萬元
    以清償系爭票款債務，為兩造所不爭，惟兩造對此金額之抵
    充順序如何並未明白約定，自應依民法第323 條「清償人所
    提出之給付，應先抵充費用，次充利息，次充原本」之規定
    。上訴人主張先抵充至上開清償日止之執行費用共134,400
    元（包括法院執行費72,000元、不動產鑑價費45,800元、地
    政勘測費16,600元），次充利息，次充原本云云，有其提出
    之上開費用收據影本各1 份足證（見本院卷第91～93頁），
    即屬有據。但利息之計算則應自前述之依本金5,106,000 元
    自94年4 月19日起週年利率百分之6 計算至96年6 月13日止
    （如後附表）共659,723 元，上訴人主張不同之利息數額，
    其計算方法有誤，尚無可取。是被上訴人丙○○給付上訴人
    之150 萬元先抵充費用134,400 元，次充利息659,723 元，
    可抵充之原本為705,877 元，參之前述，被上訴人迄96年6
    月13日止，僅積欠上訴人系爭本票本金債務4,400,123 元，
    及自96年6 月14日起至清償日止按週年利率6%計算之系爭票
    據利息債務，未為清償，足以認定，被上訴人以此主張擴張
    如其前開聲明，在此範圍內為有據，應予准許。而兩造主張
    與此認定之不同金額系爭本票債權債務，均無可採。
六、綜據上述，被上訴人迄96年6 月13日止僅積欠上訴人系爭本
    票本金債務4,400,123 元，及自96年6 月14日起至清償日止
    按週年利率6%計算之系爭票據利息債務，從而，被上訴人依
    強制執行法第14條第1 項之規定，請求撤銷原法院94年度執
    字第12419 號清償票款強制執行事件所為超過4,400,123 元
    ，及自96年6 月14日起至清償日止按週年利率6%計算之利息
    部分之強制執行程序，為有理由，應予准許。原審就上開應
    准許部分，為上訴人敗訴之判決，於法並無違誤，上訴人上
    訴意旨指摘原判決此部分不當，求予廢棄改判，為無理由，
    應予駁回其上訴。被上訴人在此範圍內之擴張之訴亦有理由
    。至超過上開應准許部分，被上訴人所為擴張之訴為無理由
    ，不能准許。
七、至兩造其餘攻擊防禦之方法，核與本判決之基礎不生影響，
    自不予一一論列，附此敘明。
八、據上論結，本件上訴人之上訴為無理由，被上訴人擴張之訴
    為一部有理由，一部無理由，爰依民事訴訟法第449 條第1
    項、第450 條、第78條、第79條、第85條第1 項前段，判決
    如主文。
中　　華　　民　　國　　96　　年　　7 　　月　　10　　日
                            民事第一庭
                                審判長法官  黃金石
                                法      官  簡色嬌
                                法      官  林健彥
以上正本證明與原本無異。
本件不得上訴。
中　　華　　民　　國　　96　　年　　7 　　月　　10　　日
                                書  記  官  張宗芳
附表：
（一）自94年4月19日起至96年4月18日止，共2年，
      利息為5,106,000元×6﹪×2＝612,720元。
（二）自96年4月19日起至96年6月13日止，共56天，
      利息為5,106,000 元×6 ﹪×56/365＝47,003元（元以下
      四捨五入）。
（三）利息合計為612,720元+47,003元＝659,723元。
